臺灣高等法院高雄分院刑事判決　　 99年度上更(一)字第247號
上　訴　人　臺灣高雄地方法院檢察署檢察官
上　訴　人
即　被　告　李義雄
選任辯護人　郭清寶律師
　　　　　　鍾靚凌律師
被　　　告　杜水秋
選任辯護人　吳艾黎律師
　　　　　　陳旻沂律師
被　　　告　麥玲鳳
選任辯護人　劉凡聖律師
上列上訴人因被告貪污治罪條例等案件，不服中華民國98年4 月
30日第一審判決（起訴案號：臺灣高雄地方法院檢察署96年度偵
字第35771 號、97年度選偵字第44號、97年度偵緝字第663 號）
，提起上訴，判決後經最高法院發回更審，本院判決如下：
    主  文
原判決關於李義雄部分撤銷。
李義雄犯對主管事務圖利罪，貳罪，各處有期徒刑參年，褫奪公
權貳年。應執行有期徒刑伍年，褫奪公權貳年。
其餘上訴駁回。
    事  實
一、緣行政院農業委員會（以下簡稱農委會）為辦理「節水灌溉
    推廣計畫」項下之「管路灌溉設施補助計畫」，特於93年11
    月30日訂定發布「推廣省水管路灌溉執行作業要點」（以下
    簡稱本作業要點），依本作業要點規定，各地農田水利會為
    推廣單位即執行機構。李義雄時為高雄農田水利會副管理師
    ，負責承辦本項管路灌溉設施補助計畫申請、審核、驗收等
    相關事宜，為依法令從事於公共事務，而具有法定職務權限
    之公務員。嗣於民國94年間，因海棠颱風造成許多原住民部
    落損害，高金素梅乃以立法委員身分向農委會爭取推動原住
    民地區管路灌溉設施補助，經農委會同意後，高金素梅即透
    過其南區服務處助理麥玲鳳、高雄縣聯絡人杜水秋、桃源鄉
    高中村村民司光進（已據檢察官不起訴處分）等人，至高雄
    縣桃源鄉各村向原住民村民宣達此管路灌溉設施補助之訊息
    。及至96年間，高雄縣桃源鄉原住民即透過高金素梅南區服
    務處代為集體申請末端管路灌溉系統設施補助，先由杜水秋
    、司光進分別向如附表所示之人收齊申請補助應檢附之國民
    身分證正反面影本、地籍圖騰本、土地登記謄本等資料，再
    交予麥玲鳳，由麥玲鳳負責編造申請補助名冊，並代申請戶
    填具「推廣省水管路灌溉計畫設施補助申請及勘查核定表」
    、「切結書」之申請人資料部分，再由麥玲鳳彙整轉交給高
    雄農田水利會負責承辦此業務之李義雄辦理。
二、詎林義雄明知本作業要點規定：(一)推廣單位先依據農戶申請
    資料進行資格審核，資料不齊全者應請申請人補正，資格不
    合者應予退件；申請案有(1)曾接受政府或相關單位補助管路
    灌溉系統者；(2)用地上種植檳榔、荖花及荖業等作物者，不
    予補助；(二)符合申請資格之申請案，推廣單位應派員實地勘
    查，選定實施地點及項目，並依據選定結果，辦理規劃設計
    、編制預算書，並呈核後，將核定結果通知申請農戶；依據
    設計預算書、驗收基準向核定之申請人說明，簽訂切結書並
    造冊存檔；(三)申請人依照切結書、預算書內容施設完成後檢
    具：竣工報告書、灌溉器材性能測試報告書、施工前、後照
    片，向推廣單位報驗；(四)推廣單位依照切結書及驗收資料驗
    收，其設施功能不合格者應請申請人限期改善再驗，再驗仍
    不合格者不予補助；申請本計畫補助之設施必須為新品，否
    則不予補助；施設規格、數量與原設計有出入時，應辦理決
    算減價；末端噴灑器之驗收以採用經濟部水利署規劃試驗所
    水理性能測試，並取得證明文件者，或國外進口具有水理性
    能資料者為限，否則不列入驗收補助項目；(五)驗收合格之申
    請案，推廣單位依約發放補助款並由申請人簽立收據。竟對
    上開主管之事務，基於直接圖利如附表所示之人（附表20位
    申請人均已不起訴處分），及公務員明知為不實事項而登載
    於職務上所掌文書之犯意，於收受如附表所示之人之申請案
    後，均未依規定至實地勘查（即初勘）是否符合本作業要點
    之要件，即於其之職務上所掌「推廣省水管路灌溉計畫設施
    補助申請及勘查核定表」之「勘查日期」及「勘查結果說明
    」欄，填載不實之勘查日期及「經查符合申請條件，准予辦
    理」之會勘意見等勘查紀錄，並指示不知情之本補助計畫協
    辦人員即高雄農田水利會灌溉股技工古漢明依前述勘查核定
    表所載施設面積，依農委會提供之設計軟體製作「推廣省水
    管路灌溉計畫設施預算書」、「管路灌溉系統材料數量表」
    、「旱作管路灌溉系統設施設計圖」及「灌溉系統設計標準
    配置圖」，逐級呈報核定。嗣後復未將核定結果通知申請人
    ，並向如附表所示之申請人說明，須依照前述預算書、設計
    圖、配置圖及材料數量表所示內容施設，即自行繕具竣工報
    驗書及請款收據寄予麥玲鳳，由麥玲鳳蓋用相關申請人之印
    章後，再寄回高雄農田水利會，由李義雄辦理後續驗收事宜
    。嗣後李義雄即通知麥玲鳳要辦理驗收事宜，麥玲鳳即轉知
    杜水秋、司光進，李義雄即由協辦人員古漢民或陳偉倫陪同
    ，並會同監驗人員即高雄農田水利會主計室人員陸怡君或羅
    玉婷，先後由杜水秋、麥玲鳳或司光進陪同至農地現地驗收
    時，明知如附表所示之農地，或完全未施設灌溉設施，或係
    依法不予補助之舊品，或係非依切結書、預算書內容施設，
    且其末端噴灑系統亦均未檢附相關證明文件，竟仍於辦理驗
    收時，未依預算書、切結書內容確實驗收，亦未在意驗收拍
    照地點是否為申請補助之地點，僅指示隨同前往之古漢民拍
    照虛應了事。事後再由李義雄於高雄農田水利會，於其職務
    上所掌之「推廣省水管路灌溉計畫補助設施之系統驗收報告
    書」，依照預算書所載之規格，如數照抄，而將此不實之事
    項登載於前述驗收報告書上，再分別於96年9 月19日及同年
    11月15日（申請案驗收日期如附表所示），持前揭不實之驗
    收報告書，再檢附「竣工報驗書」、「領款收據」、「推廣
    省水管路灌溉計畫設施預算書」，逐級呈報不知情之高雄農
    田水利會灌溉股長、管理組長、主計主任、主任工程師、總
    幹事、會長核定撥款，再由不知情之出納人員如數開立如附
    表所示金額之支票交予李義雄，轉寄高金素梅南區服務處，
    由麥玲鳳轉由杜水秋、司光進交付予如附表所示之申請人提
    領兌現，足生損害於農委會及高雄農田水利會辦理本補助計
    畫之正確性。並以此違背法令之方法直接圖利附表所示之人
    取得如附表所示金額之不法利益，其中96年9 月19日部分共
    圖利附表所示申請人計新台幣（下同）452,200 元；其中96
    年11月15日部分共圖利附表所示申請人計125,380 元，合計
    圖利金額577,580 元。
三、案經最高法院檢察署檢察官協同臺灣高雄地方法院檢察署檢
    察官指揮高雄市政府警察局警察大隊、法務部調查局高雄縣
    調查站偵查起訴。
    理  由
壹、證據能力部分：
一、按被告以外之人於偵查中向檢察官所為陳述，除顯有不可信
    之情況者外，得為證據，刑事訴訟法第159 條之1 第2 項定
    有明文。查附表所示宋明利等20位證人除顏宋錦華、卓慶興
    、簡高三平3 人外，及證人余佳美、宋清貴、司光進、古漢
    民、陸怡君、羅玉婷、陳偉倫、麥玲鳳等人於檢察官偵查時
    所為陳述，業經上開證人於供前具結，有證人結文附卷可稽
    ，其於偵查中之陳述，客觀上並無顯不可信之情況，且上開
    證人已經原審傳訊到庭行交互詰問，被告之詰問權已獲保障
    ，是上開證人於偵查中之證詞自有證據能力。
二、證人司光進於97年3 月27日偵查中雖證述：「顏正利的部分
    沒有做灌溉設施，我和農田水利會的地在那邊，他們卻自己
    跑去拍隔壁的相片」等語（偵五卷第9-10頁），惟其於偵查
    中之上開證述，並未依法律規定之證人程序具結，且與其事
    後陳述齟齬（詳後論述），難認有可信之特別情況，依刑事
    訴訟法第158 條之3 及同法159 條之1 第2 項規定，不得作
    為證據（最高法院發回意旨(三)部分）。
三、附表所示宋明利等20人、證人余佳美、宋清貴、司光進、古
    漢民、陸怡君、羅玉婷、麥玲鳳等人於警詢或於高雄縣調查
    站之陳述，就有關如何申請、有無施設、被告李義雄於施工
    前、後有無到現場勘查及驗收等情，雖與其等於審理時接受
    詰問所為陳述大致相符，然綜觀其等警詢或調查站之陳述筆
    錄內容，均較為詳盡，且記憶深刻，而於本院接受詰問時，
    辯護人所為提問皆具針對性，佐以被告李義雄等人未曾抗辯
    其等於調查時所述，有受任何外力影響，顯具有較可信之特
    別情況且為證明犯罪存否所必要，依刑事訴訟法第159 條之
    2 規定，得為證據。
四、本案警調人員就附表所列土地所為會勘記錄，被告李義雄否
    認其有證據能力（本院卷第117 頁、原審一卷第129 頁），
    本院審酌該證據性質上屬審判外之書面陳述，且係針對本案
    所為之書面記錄，參以法務部調查局高雄縣調查站等偵辦單
    位，因受山地部落交通影響、部分申請人施設地點地處偏遠
    短時間無法往返等因素，致未實際到附表所示地號現場會勘
    ，此有法務部調查局高雄縣調查站97年9 月11日山肅字第09
    769018720 號函文在卷可考（原審一卷第122 頁），客觀上
    難認係於可信之特別情況下所製作之文書，不符合刑事訴訟
    法第159 條之4 第1 、3 款之例外規定，依同法第159 條第
    1 項規定，不得作為證據。
五、本判決理由所援用之其餘證據資料（含供述證據及非供述證
    據），被告及辯護人、公訴人於本院言詞辯論終結前，均同
    意有證據能力（本院更(一)卷第114-118 頁），本院審酌上開
    證據之作成，並無違法或不當情形，且與本案待證事實相關
    ，適當作為證據，依刑事訴訟法第159 條之5 第1 項之規定
    ，認均具證據能力。
貳、實體有罪部分（被告李義雄部分）：
一、訊據上訴人即被告李義雄雖坦承於受理附表所列20件申請補
    助案件，均未依規定前往農地現場實地勘查（即初勘），亦
    坦言有如事實欄所示於職務上所掌之公文書為不實之登載之
    情，惟矢口否認有圖利之犯行，辯稱：附表所列20件申請補
    助案，因位處山區，路途遙遠，且伊主觀上認為現場初勘並
    不重要，故未依規定至實地現場初勘；另此項管路灌溉設施
    補助計畫係政府政策，農委會在歷次會議中亦極力要求各地
    農田水利會盡速配合辦理，伊在辦理此項業務時，並未受收
    任何賄賂，完全係基於便民之理念，始未嚴格要求均需依規
    定辦理，致有程序之瑕疵，伊均是由杜水秋或司光進帶同前
    往進行驗收（即複勘驗收），並由古漢民拍照，且有監驗人
    員會同驗收，絕非被告一人所能支配，另本作業要點是農委
    會委託顧問公司規劃設計，過於理想化欠缺實際經驗，且無
    人教導原住民依據圖說進行施作部分，是因申請戶之聯繫及
    伊單位人力不足，加上原住民無法理解及看懂圖說所致，顯
    係窒礙難行，伊無「明知違背法令」之故意，伊所為應係便
    民而非圖利他人云云。經查：
  (一)上揭事實，已據被告李義雄於偵查、原審及本院均自白：【
    我只有去複勘驗收，初勘沒有去，我於職務上所掌「推廣省
    水管路灌溉計畫設施補助申請及勘查核定表」之「勘查日期
    」及「勘查結果說明」欄，填載不實之勘查日期及「經查符
    合申請條件，准予辦理」之會勘意見等勘查紀錄】（偵1 卷
    第542 頁、本院更(一)卷第74頁），於偵查中並自白：我們只
    有去申設地點查看有無裝設灌溉設施，並不會仔細核對有無
    依照「推廣省水管路灌溉計畫設施預算書」所載之品項、數
    量進行施工（偵1 卷第99頁）、驗收報告書內填載之資料是
    由我於驗收後依據預算書圖內容填寫、驗收時我只有大約看
    一下有沒有裝設灌溉設施，並沒有逐項進行測量，驗收主要
    是依據土地面積及形式，只要可以達到灌溉的功能即可。並
    不會仔細去清點裝設灌溉設施數量（警卷第241 頁）、有些
    申請戶在95年或是以前施工完成的，我基於政府德政、道義
    上，以前施作的，我都讓他們補申請補助（偵1 卷第269 頁
    ）等情不諱，核與證人古漢民於調詢證稱：同一申請案，我
    都只有去現場1 次，我不知道是在施工前還是施工後到現場
    拍照等語（警卷第245 頁）、證人即共同被告麥玲鳳於警詢
    及偵訊時均證述：會勘程序都沒有做就直接驗收之語（偵1
    卷第561 、576 頁），證人即共同被告杜水秋於偵查時證述
    ：這些農民申請補助時，我只有驗收時才有到，沒有做初勘
    等語（偵1 卷第537-539 頁），證人即附表編號1 至20所示
    申請人宋明利等20人分別於警詢、偵查或原審證述內容相符
    ，復有附表所示20件管路灌溉設施補助申請之相關資料在卷
    為憑（每件申請案均有申請書、切結書、竣工報告書、驗收
    報告書、領款收據、設施預算書、材料數量表、設施系統圖
    、土地謄本、地籍圖騰本等文件，見外放資料袋(一)）。
  (二)證人宋清貴證稱：我是等到補助款下來後再去買相關設備；
    農田水利會並沒有依據設計預算書、驗收基準向宋明利說明
    ；沒有依照切結書、預算書內容施設；驗收時我與我爸爸都
    不在場，不知道何時來驗收等語（偵五卷第129-132 頁）；
    證人謝玉利證述：我沒有裝設新的灌溉設施；不知道高雄農
    田水利會有無派員勘查現場及驗收；竣工報驗書附件照片，
    並不是申請補助之土地照片等語（警卷第86-88 頁、偵一卷
    第37-40 頁），於原審審理時亦證述照片所照土地不是他的
    土地之語（原審98年3 月19日審判筆錄）；證人顏宋錦華證
    稱：由兒子顏正利自己購買材料組裝而成，於96年12月1 日
    裝設完成；前述水利會補助款核撥迄今均未用於裝置水管噴
    頭；該水管於5 、6 年前就已經裝設好了等語（警卷第153-
    155 頁），於原審審理時亦為相同之證述（原審98年3 月19
    日審判筆錄）；證人顏正利陳稱：我完全沒有裝設；我實際
    上並沒有裝設灑水系統噴頭部分；驗收照片所示土地與我申
    請裝設灌溉噴頭補助的土地不相符等語（警卷第92-98 頁、
    偵一卷第45-48 頁），另於原審接受詰問時亦為相同證述（
    原審98年2 月27日審判筆錄）；證人余佳美供述：我們用4
    、5 年前的噴頭去申請之語（偵二卷第112-114 頁），另於
    原審審理時亦為如上之證述，並證稱沒有看過卷內系統設施
    設計圖等文件之語（原審98年2 月27日審判筆錄）；證人顏
    來福證述：施工前沒有人來現場勘查拍照；沒有實際裝設灌
    溉系統；我還沒有開始裝設，司光進就通知我申請已經核准
    了，後來就沒有再用來購置新的噴灑灌溉裝置等語（偵二卷
    第88-91 頁、偵五卷第138 頁），於原審亦為相同之證述（
    原審98年3 月13日審判筆錄）；證人田金輝供稱：自96年5
    月初開始裝設至96年6 月初完工；在司光進跟我提可以申請
    補助時，我就加做噴灑系統；我在96年1 、2 月自己已有安
    裝2 條支管等噴灑系統工程，4 、5 月間聽聞友人提到，我
    又自己補安裝6 條噴灑系統工程，我根本沒有看過施工圖等
    語（警卷第124-134 頁、偵一卷第508-518 頁），於原審審
    理時則證述：先做才拿到補助款，從未看過卷內系統設施設
    計圖等文件之語（原審98年3 月6 日審判筆錄）；證人林進
    雄陳稱：我有實際去作原住民安裝農業噴灑系統，我裝完沒
    多久，司光進告訴我要帶人到農地勘查裝設灑水噴頭，我就
    帶著司光進及2 、3 名人員到我農地之後我就先行離去；我
    們是先做，他們事後才依權狀面積來估價，補助的款項是他
    們估算的等語（偵二卷第82-86 頁、警卷第56-57 頁），於
    原審則證述：施作前沒有勘查，也沒有看過卷內設計圖等文
    件之語（原審98年3 月6 日審判筆錄）；證人顏賴秀蘭陳述
    ：96年上半年時曾聽說可以申請灌溉用噴灑系統補助，先自
    己花費施作，我是依照我農地實際需要來安裝噴灑系統；96
    年10月間，司光進告訴我水利會有經費可以補助我裝設灌溉
    噴灑系統，我就自己買了相關的噴頭集水管等設備自行安裝
    ，並請他代為申請補助等語（警卷第166-177 頁、偵五卷第
    134 頁），於原審亦證稱：一面交文件給司光進，一面買材
    料來裝之語（原審98年3 月19日審判筆錄）；證人林春風證
    述：我是在領到政府補助款後，花了約1 、2 萬元購買灌溉
    設備器材，目前有在部分農地上已裝設水管及噴灑器等灌溉
    設備、照片內容不是我的農地等語（警卷第112-114 頁），
    於原審亦證述：是於領到補助款後才施作之語（原審98年3
    月6 日審判筆錄）；證人田杜金財陳稱：我在4 、5 月間即
    已裝妥噴灌灑水設備等語（警卷第77-79 頁、偵二卷第46-5
    3 頁、第60-61 頁），於原審亦為同上之證述（原審98年3
    月6 日審判筆錄）；證人陳春和證述：我只準備要買來裝，
    但到現在為止還沒有買設備來裝之語（警卷第208-211 頁、
    偵二卷第103-105 頁），於原審亦為如上之證述（原審98年
    3 月13日審判筆錄）；證人吳進良供述：我沒有裝自動噴灑
    水頭，是以水管直接鑽洞直接噴水方式；桃源鄉○○段第10
    5 地號都沒有裝設水管和噴灑系統，另外勤和段第156 地號
    只有裝設水管，但沒有裝設噴灑系統，是在95年5 、6 月間
    自行裝設的；我施工前都沒有人到現場勘查及拍攝照片等語
    （警卷第178-186 頁、偵一卷第487-493 頁、偵四卷第67-6
    8 頁），於原審所為陳述，與前揭供述亦大致相符（原審98
    年3 月13日審判筆錄）；證人葉杜梅瑩供稱：我的蓄水池及
    噴灑水系統已於94年中旬就已經有先製作上述農地設備；我
    於94年中旬至95年初就已經有先製作上述農地設備；在申請
    前已陸續在做，拿到錢之後再繼續擴充設備；是在96年6 月
    之前就已經完成等語（警卷第119-123 頁、偵一卷第467-47
    2 頁、偵四卷第55-57 頁），於原審則證述：杜水秋告知可
    以申請補助時，正在裝設水管、從未看過卷內系統設施設計
    圖等文件（原審98年3 月13日審判筆錄）；證人杜春福供述
    ：該噴水灌溉設備實際上是我已經有裝設、農田水利會人員
    只是來勘驗我以前所安裝的灌溉設備；該噴水灌溉設備實際
    上是我於1 年前就已經裝設、事實上我已經裝設完成，根本
    沒有設計的問題，他們只是來看我有沒有裝設等語（警第11
    5-118 頁、偵一卷第475-479 頁），於原審亦證稱：灌溉設
    施於2 、3 年前就已經做好之語（原審98年3 月13日審判筆
    錄）；證人陳柯阿美陳稱：目前該灑水系統尚在裝設中，尚
    未完工；申請補助卷宗內照片好像不是我們土地上種植的作
    物等語（警卷第162-164 頁、偵四卷第63頁），於原審亦為
    相同之證述（原審98年3 月13日審判筆錄）；證人卓杜說供
    述：土地上的灌溉系統是在申請前就已經做好之語（偵四卷
    第70-71 頁）；證人卓慶興於原審審理時證述：在申請前已
    裝設完成之語（原審98年3 月13日審判筆錄）；證人高簡三
    平陳述：我約於6 、7 月花3 天工作天完成安裝，杜水秋約
    在8 、9 月帶領2 、3 位會勘人員到我的農地進行拍照勘驗
    ；我記得當時購買2 盒噴頭，每盒25個，全數都安裝到農地
    的噴灑系統之語（警卷第144-152 頁），另於原審證稱：有
    裝設水管，申請核准後施作前，沒有施作圖之語（原審98年
    3 月19日審判筆錄）；證人林彩娥證稱：施工前有人到我田
    地勘查及照相，安裝完畢後有無辦理驗收我不清楚，沒有看
    過設施設計圖等語（警卷第203-207 頁、偵二卷第70-76 頁
    ），於原審亦為如上之陳述（原審98年3 月19日審判筆錄）
    。是綜觀上述證言，本件申請管路灌溉設施補助之地號，或
    係完全未施設灌溉設施，或係依法不予補助之舊品，或係非
    依切結書、預算書內容施設，且其末端噴灑系統亦均未檢附
    相關證明文件等情，均已足堪認定。
  (三)被告雖以上揭情詞置辯，惟查：
  1.按依農委會93年11月30訂定發布之推廣省水管路灌溉執行作
    業要點規定：(一)推廣單位先依據農戶申請資料進行資格審核
    ，資料不齊全者應請申請人補正，資格不合者應予退件（第
    7 條第1 項）；申請案有(1)曾接受政府或相關單位補助管路
    灌溉系統者；(2)用地上種植檳榔、荖花及荖業等作物者，不
    予補助（第7 條第2 項）；(二)符合申請資格之申請案，推廣
    單位應派員實地勘查，選定實施地點及項目，並依據選定結
    果，辦理規劃設計、編制預算書，並呈核後，將核定結果通
    知申請農戶；依據設計預算書、驗收基準向核定之申請人說
    明，簽訂切結書並造冊存檔（第7 條第3 、4 、5 項）；(三)
    申請人依照切結書、預算書內容施設完成後檢具：竣工報告
    書、灌溉器材性能測試報告書、施工前、後照片，向推廣單
    位報驗（第8 條）；(四)推廣單位依照切結書及驗收資料驗收
    ，其設施功能不合格者應請申請人限期改善再驗，再驗仍不
    合格者不予補助；申請本計畫補助之設施必須為新品，否則
    不予補助；施設規格、數量與原設計有出入時，應辦理決算
    減價；末端噴灑器之驗收以採用經濟部水利署規劃試驗所水
    理性能測試，並取得證明文件者，或國外進口具有水理性能
    資料者為限，否則不列入驗收補助項目（第9 條）；(五)驗收
    合格之申請案，推廣單位依約發放補助款並由申請人簽立收
    據（第10條）。被告李義雄身為高雄農田水利會副管理師，
    負責承辦本案之管路灌溉設施補助計畫申請、審核、驗收等
    相關事宜，其於高雄縣調查站接受調查時，就有關「農戶申
    請補助旱作灌溉噴灑系統之申請流程」所為之陳述（偵一卷
    第96頁），經核與前揭規定相符，足認被告對於本作業要點
    之規定知之甚明。又附表所列20件管路灌溉設施補助申請案
    件，被告李義雄為主辦人，且實際上亦均經其審核、驗收合
    格後，由高雄農田水利會核撥補助款在案等情，亦經被告坦
    承在卷。被告李義雄對本件申請案，既明知依法應先行初勘
    程序，其違法不予進行初勘作業，事後於複勘程序，復明知
    附表申請案有完全未施設灌溉設施，或係依法不予補助之舊
    品，或係非依切結書、預算書內容施設，且其末端噴灑系統
    亦均未檢附相關證明文件等情，依上開作業要點規定，均不
    符合撥款補助規定，其卻未依作業要點規定進行實質審核及
    驗收，且填載不實公文資料，致附表申請人獲取不法之補助
    款，其所為自有不法圖利他人之事實，堪予認定。
  2.上開業要點既已明確規定，符合申請資格之申請案，推廣單
    位應派員實地勘查，其目的應在於確認申請補助之農地是否
    有本作業要點所規定不予補助之作物、是否已有施設灌溉設
    施等等，被告李義雄為本補助計畫之承辦人員，自應依法行
    政，其所辯申請之農地位處山區、路途遙遠，故未前往現地
    實地進行初勘作業云云，顯係卸責之詞。又此項管路灌溉補
    助計畫雖是政府政策，且農委會於96年度多次工作會議中確
    有要求各地農田水利會積極宣導推廣，期提升本計畫執行績
    效之情，固有農田水利會聯合會97年10月30日水聯企字第09
    70400390號函檢附之工作會議記錄在卷可參（偵七卷全冊）
    。然被告既是本補助計畫之承辦人員，明知本作業要點有關
    審核、驗收之相關規定，理應本諸規定辦理，參酌前揭論述
    ，被告於收到麥玲鳳寄送之申請資料後，均未依規定前往實
    地勘查，即指示協辦人員古漢民依農委會提供之設計軟體製
    作「推廣省水管路灌溉計畫設施預算書」、「管路灌溉系統
    材料數量表」、「旱作管路灌溉系統設施設計圖」及「灌溉
    系統設計標準配置圖」，逐級呈報核定。嗣後復未將核定結
    果通知各申請戶，應依據設計預算書、設計圖、配置圖施工
    ；於驗收時，亦未依照上開圖說確實驗收，足見被告於承辦
    本案20件申請補助案，均未依照本作業要點規定確實辦理甚
    明。其事後卻以伊是基於便民之理念，致有程序上之瑕疵云
    云，圖卸刑責，殊難採信。
  3.被告李義雄雖辯稱：附表所列20個案件，伊每一件都有至現
    場複勘驗收云云（本院更(一)卷第179 頁）。惟查：綜觀附表
    所示20名地主之證述，證述被告李義雄有到場勘驗者，僅有
    附表編號8 林進雄、編號15杜春福、編號19高簡三平及編號
    20林彩娥等4 人，其中證人林進雄於原審證稱：「勘查（複
    勘）現場時我沒有在現場。我是在我自己的土地附近看到他
    們到現場，他也沒有說他們是要來勘查」（原審二審第33-3
    7 頁）；證人杜春福於原審證稱：「杜水秋與農田水利會的
    人有到我的土地上去看過。去勘查時，我的土地上有裝設噴
    灑灌溉設備。這些灌溉設備我在兩、三年前就已經做好了」
    （原審二審第128-130 頁）；證人高簡三平於原審證稱：「
    水利會的人有到我的土地現場看現場、拍照片。去一次。杜
    水秋先生好像沒有一起去。是在我作完之後去的」（原審二
    審第207-210 頁）；證人林彩娥於原審證稱：「農田水利會
    的人去過一次。之前去的。作完之後沒有人去」（原審二審
    第211-215 頁）等情，是其所辯附表每一件都有至現場複勘
    驗收，顯非無疑。另被告李義雄所製作附表申請人之申請補
    助案之施工前、施工後之照片，經提示予附表申請人確認，
    其中證人附表編號2 謝玉利、編號4 顏正利、編號10林春風
    、編號16陳慶文（其妻陳柯阿美證述）等4 人均明確證述上
    開卷附相片並非其所申請補助地號土地之相片，此亦有其4
    人之警詢、偵查及原審筆錄在可佐，是被告有以他案地號相
    片混充申請案地號之事實，至為明確。又況綜觀本案20 件
    申請資料，其上紀錄之驗收日期僅有96年9 月19日、96年11
    月15日兩天，然本案申請補助之農地，均位處高雄縣桃源鄉
    ，遍及該鄉○○段、寶山段、勤和段等偏遠山地村落，加上
    被告驗收當日往返車程所需時間，衡情此20件申請補助之農
    地應無法於上述所載2 個驗收日期實際驗收完成，故被告所
    辯此20件申請案均有到現場驗收云云，自難採信。
  4.另依證人吳進良於偵查中證稱：「我桃源鄉○○段105 地號
    ，都沒有裝設水管和噴灑系統。另外我桃源鄉○○段156 地
    號，只有裝設水管，但沒有裝設噴灑系統。水利會相關人員
    並沒有到105 及156 地號驗收，而是到我去世的哥哥吳尾龍
    農地勘查驗收」等情（偵一卷第487-493 頁），益徵被告李
    義雄有以他案地號相片混充申請案地號，灼然甚明。又被告
    雖辯稱，驗收時，均是由杜水秋、司光進、麥玲鳳陪同前往
    ，或有指界不實之情，然若被告李義雄確實依照上開設計圖
    說進行驗收，理當能辨明各申請補助之農地是否有依照圖說
    施設灌溉設施，自無可能有被矇騙誤導之虞。復參酌被告李
    義雄並無逐一至附表地號複勘驗收等情，顯見其主觀上認無
    論申請戶有無施設灌溉設施，其均准予合格驗收，其有圖利
    他人犯行，自屬明確。其所辯係他人指界不清云云，顯屬卸
    飾之詞，自無採信。又被告既未依據設計預算書、驗收基準
    向申請戶說明，則欲施作灌溉設備者或實際有施設灌溉設施
    之申請戶，自均無從依據前述「設施預算書」、「材料數量
    表」、「設施設計圖」及「標準配置圖」施設，其理至明，
    其辯稱因人力不足、本件申請之原住民無法理解、看懂圖說
    云云，亦無可採。
  5.另依據98年2 月25日修正之「推廣旱作管路灌溉作業要點」
    規定（原審二卷第250-260 頁），經與本案前揭作業要點相
    較觀之，除「末端噴灑器之驗收以採用經濟部水利署規劃試
    驗所水理性能測試，並取得證明文件者，或國外進口具有水
    理性能資料者為限，否則不列入驗收補助項目」之規定外，
    修正後之作業要點均予保留，甚且於該作業要點第7 條第5
    款增列「未經申請而於農地上完成管路灌溉設施」者，不予
    補助之規定，及於該要點第9 條第2 款增列「為協助申請人
    施設管路灌溉系統之設施，申請人可委由有相關技術士丙級
    證照（如水電、電機、管路灌溉）或經本計畫之教育訓練結
    業之專業人員辦理規劃，並簽定規劃委託書之規定。故被告
    辯護人以本作業要點已有修正，認案發時原作業要點窒礙難
    行，應屬其個人臆測之詞，實難作為有利於被告之認定。
  6.又行政院農業委員會100 年3 月4 日農水字第1000110401號
    函文雖論述：原「推廣省水管路灌溉執行作業要點」第9 點
    （修正後為推廣旱作管路灌溉作業要點第14點）刪除驗收程
    序中「申請本計畫補助之設施必須為新品，否則不予補助」
    之規定，另原「推廣省水管路灌溉執行作業要點」第9 點（
    修正後為推廣旱作管路灌溉作業要點第14點）刪除驗收程序
    中「末端灑水器之驗收以採用經濟部水利署規劃試驗所水理
    性能測試，並取得證明文件或國外進口具有水理性能資料者
    為限」之規定，其間修正之緣由；臺灣省高雄農田水利會10
    0 年4 月15日高農水管字第1000002782號函雖論述：SMP 平
    射噴頭灌溉系統，所規定之水理性能表之相關零件及設施，
    一般銷售之水電材料行均可購得；另末端噴灑灌溉器材採購
    ，要農民取得相關證明文件或國外進口具有水理性能之資料
    取得困難，故於98年5 月13日行政院農業委員會修訂推廣作
    管路灌溉作業手冊刪除該項規定等情（本院更(一)卷第128-13
    3 頁），惟此僅能認原推廣省水管路灌溉執行作業要點於執
    行上有部分困難之處。然本件被告李義雄既有對申請案完全
    未有施作灌溉設備者，於複勘准予驗收之情，其違法情節，
    顯與新舊品認定及部分器材零件難以取得並無關連，自難依
    上開函文內容而為有利被告之認定。
  (四)綜上所述，本件事證明確，被告所辯上情均不足採，被告李
    義雄有圖利及偽造文書等犯行，堪予認定，應依法論科。
二、論罪科刑：
  (一)貪污治罪條例第6 條於98年4 月22修正公布，其中就該條第
    1 項第4 、5 款部分，均將原規定「明知違背法令」修正為
    「明知違背法律、法律授權之法規命令、職權命令、自治條
    例、自治規則、委辦規則或其他對多數不特定人民就一般事
    項所作對外發生法律效果之規定」，此乃將法院就原規定「
    違背法令」見解之明文化，非屬法律之變更，先予敘明。
  (二)按【貪污治罪條例第6 條第1 項第4 款之圖利罪，係以明知
    違背法令，直接或間接圖自己或其他私人不法利益，並因而
    獲得不法利益，為其構成要件。其中所謂「法令」，依其立
    法理由說明，係指包括法律、法律授權之法規命令、職權命
    令、自治條例、自治規則、委辦規則，或對多數不特定人民
    就一般事項所作對外發生法律效果之規定而言。是上級機關
    對下級機關，或長官對屬官，依其權限或職權，為規範機關
    內部秩序及運作，所為非直接對外發生法規範效力之一般、
    抽象之行政規則，其中關於機關內部之組織、事務分配、業
    務處理方式、人事管理等之一般性規定，僅單純發生對內之
    法律效果，與一般人民之權利義務無涉者，固非屬上開圖利
    罪所指之「法令」。惟上級機關為協助下級機關或屬官統一
    解釋法令、認定事實、行使裁量權，甚至彌補法律之闕漏不
    足或具體化抽象法律規範內容以利執行者，所訂頒之解釋性
    、補充性、具體性規定與裁量基準，雖以下級機關、屬官為
    規範對象，但因行政機關執行、適用結果，亦影響人民之權
    利，而實質上發生對外之法律效果，其違反者，對於法律所
    保護之社會或個人法益，不無侵害，亦應認屬上揭圖利罪所
    指違背法令】（最高法院99年度台上字第7299號判決參照）
    。查本件卷附農委會於93年11月30日訂定發布之本作業要點
    ，係為辦理「節水灌溉推廣計畫」，由各地農田水利會為推
    廣單位即執行機構，再由本作業要點第7 至10點規定：由推
    廣單位先依據農戶申請資料進行資格審查，符合申請資格之
    申請案，推廣單位應派員實地勘查，選定實施地點及項目，
    並依據選定結果辦理規劃設計、編製預算書，並呈核後，將
    核定結果通知申請人。經申請人簽訂切結書，於申請人依照
    切結書、預算書內容設施完成後，檢具竣工報告書、灌溉器
    材性能測試報告書及施工前、後照片，向推廣單位報驗。經
    驗收合格之申請案，推廣單位依約發放補助款，並由申請人
    簽立收據之內容（偵五卷第32-34 頁）。可知上開作業要點
    不僅規範推廣單位暨執行機構，更規定申請人即不特定多數
    人民應簽立切結書及檢具竣工報告書、灌溉器材性能測試報
    告書、施工前、後照片之報驗手續及驗收後簽立收據以領取
    補助款等相關遵行事項，本作業要點雖以農田水利會為規範
    對象，但因農田水利會執行、適用之結果，亦影響人民權益
    ，而對不特定人民發生法律效果，自應認係圖利罪所謂違背
    法令之「法令」（最高法院發回意旨(一)部分）。
  (三)被告李義雄行為時為高雄農田水利會副管理師，負責承辦本
    項管路灌溉設施補助計畫申請、審核、驗收等相關事宜，為
    依法令從事於公共事務，而具有法定職務權限之公務員。是
    核被告李義雄所為，係犯貪污治罪條例第6 條第1 項第4 款
    對於主管之事務直接圖利罪、刑法第213 條之公務員登載不
    實事項於公文書罪。按刑法上行使公務員偽造登載不實文書
    罪，係以行為人本於該文書之內容有所主張，始克成立。本
    件被告李義雄先後於虛偽填載前述「申請及勘查核定表」、
    「驗收報告書」後，分別檢附前述「設施預算書」、「材料
    數量表」、「設施設計圖」及「標準配置圖」，逐級呈報核
    定，及檢附「竣工報驗書」、「領款收據」、「推廣省水管
    路灌溉計畫設施預算書」，逐級呈報核定撥款，則被告李義
    雄簽擬上開文書呈核，即須層轉上開主管核可判行，應僅屬
    機關內部職務上之層轉行為而已，顯然與一般所謂行使必須
    行為人持用該不實之文書而對於內容有所主張，方與行使罪
    名相當之情形有別（最高法院91年台上字第4432號、90年台
    上字第5062號判決參照）。公訴意旨認被告此部分行為應構
    成明知不實事項而登載於職務上所掌公文書並進而行使之犯
    行，尚有誤會，惟因此部分與前揭論罪部分有高度、低度行
    為之吸收關係，故不另為無罪之諭知。其上開所犯係一行為
    同時觸犯上開二罪名，應從一重之主管事務直接圖利罪處斷
    。又依卷內20件申請資料觀之，其上記載之收件日期、勘查
    日期雖有不同（詳見附表所示），惟其驗收報告書記載於96
    年9 月19日驗收者有申請人14位，於96年11月15日驗收者有
    6 位，而高雄農田水利會係依其所呈報上次2 次驗收日期審
    核而分二批撥款，是其2 次作業撥款既相隔近二月，顯非接
    續而為，且其犯意各別，應論予二罪，並分論併罰。被告於
    偵查中曾為如上之自白（見理由欄貳一(一)所列），且其本人
    並無犯罪所得，爰依貪污治罪條例第8 條第2 項前段規定，
    減輕其刑。
  (四)另公訴意旨雖認被告所犯附表編號1 、2 、3 、4 、10、13
    、16所示犯行係犯同條例第5 條第1 項第2 款公務員利用職
    務上機會詐取財物罪。惟查：公務員利用職務上機會詐取財
    物罪需公務員自始即有以詐術手段而騙取財物之犯意始足當
    之，若公務員行為之始，並無計畫使用詐術，於經辦公務之
    過程中，明知違背「推廣省水管路灌溉執行作業要點」，均
    予以驗收補助，應認其主觀犯意僅屬圖利犯行。查於96年期
    間，被告李義雄經辦司光進與杜水秋代辦依上開作業要點申
    請補助案件約有25件，經檢調清查後有附表20件遭檢察官認
    係違法而起訴，此據被告李義雄陳明在卷（本院更(一)卷第
    182 頁），足見被告並非自始基於申請人不法所有之犯意，
    雖被告李義雄違反規定未進行初勘程序在先，事後復未實質
    逐一進行複勘驗收，然實際仍有部分申請於領取補助款後施
    工，僅未按圖施工，顯見其行為並非自始即認申請人無庸實
    際裝設管路灌溉設施，均將准予驗收補助，是其主觀犯意應
    屬圖利而非詐欺犯意。再者，上述7 件申請補助案，依前揭
    論述，亦均需本案承辦人即被告李義雄審核、驗收合格，始
    會撥款補助，而依前揭說明，被告於驗收時或未至現地實際
    驗收，或未依各申請案之圖說確實驗收，仍於各申請案之驗
    收報告書中為「驗收合格」之不實填載，足見被告對於各申
    請案有無施設、有無依設計圖說施設，均已知悉，故不因事
    後確認此7 件申請補助案均未有管路灌溉設施之施設，即認
    被告是利用職務上之機會向高雄農田水利會詐欺財物，公訴
    意旨認被告此部分犯行係觸犯上開罪名，容有誤會，惟因起
    訴之基本犯罪事實同一，本院自得變更起訴法條予以審理（
    最高法院發回意旨(二)部分）。
  (五)原判決就被告李義雄犯行部分，據以論罪科刑，固非無見；
    惟查：被告李義雄對附表20件申請案，係於2 次不同日期複
    勘驗收後撥款，其所為犯行應論予二罪，前已述明，原審認
    應論以一罪，尚有未合。被告李義雄上訴意旨，否認有圖利
    犯行，檢察官上訴意旨，認被告所犯附表編號1 、2 、3 、
    4 、10、13、16所示犯行應論以公務員利用職務上機會詐取
    財物罪，雖均無理由，惟原判決既有上開可議之處，自應由
    本院將原判決關於被告李義雄部分撤銷改判。爰審酌被告李
    義雄身為公務員，負責本案管路灌溉設施補助計畫之申請、
    審核及驗收等事宜，竟未依本作業要點規定確實執行實地勘
    查及驗收之程序，圖利申請補助之農戶，誠屬不該，且犯後
    又以所為是為便民之詞卸責，惟念其於審理中已就偽造文書
    部分犯行坦承，且已有顏來福等13人將領受之補助款全數繳
    回，有高雄農田水利會97年8 月21日高農水主字第09704000
    35號函在卷可稽，本案公帑實際受損之程度已減低，並兼衡
    其犯罪動機、目的、手段、所生損害、生活狀況、品行、智
    識程度及犯後態度等一切情狀，量處如主文第二項所示之刑
    ，並依貪污治罪條例第17條規定宣告褫奪公權，及定應執行
    之刑，以資懲儆。至貪污治罪條例第10條所定應予追繳沒收
    或發還被害人之財物，以實施犯罪行為者自己或其共犯所得
    為限，其無所得或已發還者，自無從再為追繳或發還之諭知
    （最高法院69年臺上字第820 號判例及91年臺上字第2336號
    判決參照）。本件被告係圖利附表所列20名申請人，其本身
    並無犯罪所得，自無從為追繳或發還之諭知，併予指明。
參、被告杜水秋、麥玲鳳無罪部分（即上訴駁回部分）：
一、公訴意旨另以：
  (一)被告杜水秋、麥玲鳳與被告李義雄就上開有罪部分（詳如起
    訴書之犯罪事實欄所載），係共同涉犯貪污治罪條例第5 條
    第1 項第2 款公務員利用職務上機會詐取財物罪、同法第6
    條第1 項第4 款圖利罪及刑法第216 條、第213 條行使職務
    上登載不實文書等罪嫌。
  (二)被告杜水秋、麥玲鳳於與向陳春和、陳偉成、余佳美、林彩
    娥等人說明可領取上開補助款時，明知如附表所示之申請案
    均不符合本要點之補助要件，其等申請之補助款，屬不法之
    不正利益，竟仍共同基於向陳春和、陳偉成、余佳美、林彩
    娥等人行賄之犯意聯絡，由杜水秋向陳春和、陳偉成、余佳
    美、林彩娥等人拉票，說明本件補助案係由高金素梅委員所
    爭取，要求渠等於第七屆立委選舉時，支持高金素梅當選，
    即可為渠等辦理申請上開非法補助之手續，而以此方式期約
    並交付不正利益，約陳春和、陳偉成、余佳美、林彩娥等人
    之投票權為一定之行使。因認被告杜水秋、麥玲鳳共犯公職
    人員選舉罷免法第99條第1 項之罪嫌。
二、按犯罪事實應依證據認定之，無證據不得認定其犯罪事實，
    不能證明被告犯罪者，應諭知無罪之判決，刑事訴訟法第15
    4 條第2 項、第301 條第1 項分別定有明文。而事實之認定
    ，應憑證據，如未能發現相當證據，或證據不足以證明，自
    不能以推測或擬制之方法，為裁判基礎；且認定不利於被告
    之事實須依積極證據，苟積極證據不足為不利於被告事實之
    認定時，即應為有利於被告之認定；不能以被告否認犯罪事
    實所持之辯解不能成立，遽為有罪之認定；另認定犯罪事實
    所憑之證據，雖不以直接證據為限，間接證據亦包括在內，
    然而無論直接證據或間接證據，其為訴訟上之證明，須於通
    常一般之人均不致有所懷疑，而得確信其為真實之程度者，
    始得據為有罪之認定，倘其證明尚未達到此一程度，而有合
    理之懷疑存在而無從使事實審法院得有罪之確信時，即應由
    法院為諭知被告無罪之判決（最高法院40年台上字第86號、
    30年台上字第816 號、30年上字第1831號、76年台上字第49
    86號判例意旨參照）。再者，依刑事訴訟法第161 條第1 項
    規定，檢察官就被告犯罪事實，應負舉證責任，並指出證明
    之方法。因此，檢察官對於起訴之犯罪事實，應負提出證據
    及說服之實質舉證責任。倘其所提出之證據，不足為被告有
    罪之積極證明，或其指出證明之方法，無從說服法院以形成
    被告有罪之心證，基於無罪推定之原則，自應為被告無罪判
    決之諭知（最高法院92年台上字第128 號判例意旨參照）。
三、公訴意旨認被告杜水秋、麥玲鳳涉犯前揭罪嫌，無非係以：
    (一)被告杜水秋、麥玲鳳之陳述；及共同被告李義雄之指述；
    (二)證人陳春和、陳偉成、余佳美、林彩娥之供述，為其論據
    。
四、訊之被告杜水秋固坦言有向桃源鄉村民宣達前揭管路灌溉設
    施補助之訊息，並向附表所列部分申請人收取申請補助應備
    之文件，轉寄被告麥玲鳳代為遞送申請，驗收時，確有陪同
    被告李義雄前往補助農地驗收，驗收後，亦有收到麥玲鳳轉
    寄之補助款支票，分送予申請人收執；另亦有向村民表明此
    補助款是由立委高金素梅爭取來的，希望村民能支持她等情
    ；被告麥玲鳳亦坦承有自杜水秋、司光進處收取附表所列各
    個申請人之應備申請文件，並代為填載申請書，轉寄李義雄
    辦理，且有1 次與杜水秋陪同李義雄前往農地驗收等情，惟
    其2 人均堅詞否認有與李義雄共同圖利、公務員利用職務上
    機會詐取財物及行使職務上登載不實文書之犯行，亦均否認
    有共同以代為申請前揭補助款，期約賄選之犯行。
五、經查：
  (一)被告杜水秋有向桃源鄉村民宣達前揭管路灌溉設施補助之訊
    息，並向附表所列部分申請人收取申請補助應備之文件，轉
    寄被告麥玲鳳代為遞送申請，驗收時，確有部分陪同被告李
    義雄前往補助農地驗收，驗收後，亦有收到麥玲鳳轉寄之補
    助款支票，分送予申請人收執；另被告麥玲鳳有自杜水秋、
    司光進處收取附表所列各個申請人之應備申請文件，並代為
    填載申請書，轉寄李義雄辦理，且有1 次與杜水秋陪同李義
    雄前往農地驗收等情，業經被告杜水秋、麥玲鳳自白在卷，
    並經共同被告李義雄指述明確，雖屬實情。然因被告杜水秋
    、麥玲鳳當時分別係立法委員高金素梅南區服務處秘書、高
    雄縣聯絡人身分，其等2 人向欲申請管路灌溉設施補助之桃
    源鄉原住民收取申請補助應備之文件，並代為填寫申請資料
    ，轉寄本補助計畫人員李義雄辦理，並代轉補助款支票，分
    送予申請人收執，性質上為屬選民服務，並代理附表之原住
    民申請人申辦補助程序，客觀上並無不法或不當。至於本案
    申請補助之農地驗收時，被告杜水秋、麥玲鳳雖有部分陪同
    承辦人員李義雄前往土地驗收屬實，然申請補助之土地是否
    確實有依據前述設計圖說施設灌溉設施，應否予以補助，此
    乃本補助計畫承辦人員即共同被告李義雄之職權行使，被告
    杜水秋、被告麥玲鳳2 人並無介入其職權。況且，被告李義
    雄於二次複勘驗收時，均有農田水利會技工古漢明同行前往
    勘查並負責照相拍照，且其中1 次由農田水利會主計室會計
    陸怡君、另1 次由農田水利會主計室組員羅玉婷同行前往監
    驗複勘驗收程序，此經證人古漢明、陸怡君、羅玉婷分別證
    述在卷（原審一卷第225-236 、240-249 頁），被告李義雄
    於複勘驗收程序中既有監驗人員陸怡君、羅玉婷監督李義雄
    依法驗收，而證人古漢明、陸怡君、羅玉婷3 人均未證述，
    被告杜水秋、麥玲鳳2 人於陪同承辦人員李義雄前往農地驗
    收時，有何不法情節，自難認被告杜水秋、麥玲鳳2 人與被
    告李義雄為屬共犯。否則，相較而言，證人古漢明、陸怡君
    、羅玉婷3 人係應依職權而共同進行複勘驗收，其未確實行
    使監驗程序，衡情，其3 人與被告李義雄更有可能有共同犯
    罪之嫌疑。再者，被告李義雄已供承：本次申請補助案件並
    無任何上級長官或高金素梅予以施壓或關說，驗收時，杜水
    秋、麥玲鳳、司光進在場，明知未裝設、舊品並沒有表示什
    麼等語（偵一卷第273 頁），足見被告杜水秋、麥玲鳳2 人
    僅是單純陪同李義雄前往驗收，就驗收結果如何？並無對李
    義雄有任何暗示或表示應予驗收合格之舉，是於別無積極證
    據證明其2 人有與李義雄對圖利、偽造文書犯行有犯意聯絡
    下，自難僅憑被告杜水秋、麥玲鳳2 人有陪同承辦人員李義
    雄前往農地驗收，即遽認被告2 人與李義雄就上述犯行，有
    何犯意之聯絡及行為之分擔（最高法院發回意旨(三)部分）。
  (二)檢察官起訴書證據清單雖列舉被告麥玲鳳自承：(1)有為起訴
    書附表所示之人辦理申請補助，並有至現場會勘，補助款亦
    非直接寄給申請人，而係由麥玲鳳、杜水秋轉交，杜水秋與
    李義雄係其介紹認識的。(2)在代辦申請補助前，即曾上網閱
    覽相關規定，故早已明知舊品不得申請補助。(3)辦理程序為
    先會勘確定並無任何灌溉灑水設備而資格符合後，才可進行
    施作，惟會勘程序並未實際進行。(4)竣工報驗書上除申請人
    印章外，其餘均係農田水利會之人填具等語。惟查：被告麥
    玲鳳係立法委員高金素梅南區服務處助理，其有為附表所示
    之人辦理申請補助、至現場會勘，轉交補助款給申請人介紹
    杜水秋與李義雄認識，均難認其與被告李義雄有前揭圖利之
    共同犯行，前已述明。另被告麥玲鳳於案發時之戶籍住所係
    屏東縣霧台鄉霧台村神山巷1 之1 號，而高金素梅南區服務
    處係設於屏東縣瑪家鄉杜葉村風景巷1-3 號等情，有搜索扣
    押筆錄及戶籍資料在卷可稽（警卷第1 、246 頁），而附表
    申請人土地均係位於高雄縣桃源鄉之偏遠山地區域，附表申
    請人係透過高雄縣桃源鄉當地人士即杜水秋與司光進之宣導
    而收件，經由杜水秋郵寄至立法委員高金素梅南區服務處，
    再經由被告麥玲鳳郵寄至農田水利會等情，已據被告3 人供
    述在卷，被告麥玲鳳於收件前既未曾至附表申請人之農地查
    勘，自無從知悉附表申請人是否符合補助資格。是其即縱知
    悉舊品不得申請補助，其亦無從確認所代辦申請人與申請資
    格不符，況且，是否符合補助資格係農田水利會暨有關此業
    務主辦人之權責，應否進行初勘程序、舊品是否符合補助條
    件，均非其代辦人之權責，是被告麥玲鳳上開自承事實，均
    難逕為其有罪之認定（最高法院發回意旨(三)部分）。
  (三)被告杜水秋於警偵訊雖供認：(1)麥玲鳳曾指示原住民農戶在
    申請補助前原已設置之舊的、中古的設施，亦可申請，要求
    伊將該部分資料亦寄至南區服務處。(2)知悉舊品不得申請補
    助，而其代辦之農戶有以舊品申請者。(3)申請補助之設施須
    為新品始可補助，如係舊品，則須全部更換為新品始可。(4)
    其自己申請之補助，亦未按預算書、設計圖施作等語。惟查
    ：管理灌溉設施是否按圖施作、新舊品之認定，舊品得否申
    請補助，均係農田水利會暨有關該業務主辦人之權責，並非
    被告杜水秋身為代辦人之權責，再者，【原「推廣省水管路
    灌溉執行作業要點」第9 點（修正後為推廣旱作管路灌溉作
    業要點第14點）刪除驗收程序中「申請本計畫補助之設施必
    須為新品，否則不予補助」之規定，係計畫補助之管路灌溉
    設施，有部分為埋設試管路，於是否為新品之認定，有執行
    上的困難性。另於本要點之作業規範，已說明於申請補助前
    ，農地上已完成管路設施者，均不予補助，基於信任農民原
    則，不另強調設施需為新品】，亦有行政院農業委員會100
    年3 月4 日農水字第1000110401號函及附件在卷可參（本院
    更(一)卷第128-130 頁），據此，可知計畫補助設施為舊品或
    新品，於驗收程序上有其執行上之困難，是尚難以其上開警
    詢之供述，遽為不利被告杜水秋之認定（最高法院發回意旨
    (三)部分）。
  (四)被告李義雄雖供述：相關申請均係麥玲鳳代辦申請；於驗收
    時，立法委員候選人高金素梅之助理麥玲鳳及杜水秋有共同
    到現場等情。證人司光進雖證述：杜水秋於至顏正利農地現
    場拍照時，明知其上並無相關設備，竟另尋有相關設備之農
    地予以拍照，佯為該農地所施作之設施等語（見起訴書第10
    -13 頁）。惟查：被告麥玲鳳、杜水秋分別係立法委員高金
    素梅南區服務處助理及高雄縣聯絡人，其2 人基於選民服務
    而為附表所示之人辦理申請補助、至現場會勘，轉交補助款
    等作為，均難認其與被告李義雄有前揭圖利之共同犯行，前
    已述明，是被告李義雄上開供述，尚難據為被告麥玲鳳2 人
    有罪之認定。證人司光進於97年3 月27日偵查中上開證述，
    未依法律規定之證人程序具結，無證據能力，前已述明，且
    證人司光進於97年3 月31日偵查中復另證稱：「勘驗申請人
    顏正利部分，我與杜水秋2 人都有去，但杜水秋在車上沒有
    下車，是我帶水利會人去的。顏正利並非沒有施作，而是他
    為了翻地種菜，將水管移到旁邊」（偵五卷第13頁），是依
    其該次供述，實際上係伊帶被告李義雄勘驗申請人顏正利之
    地號，而非被告杜水秋。再者，依證人司光進於原審證稱：
    「我帶水利會的人至現場時曾帶錯地方，因為整片地開墾的
    都一樣。水利會的人有來5 次，有5 天，看不同的農地。我
    每次都有陪同李義雄去」等情（原審卷第216-221 頁），亦
    顯與卷內證據顯示被告李義雄僅有於96年9 月19日及同年11
    月15日2 次至現場勘驗之證據不符。是證人司光進上開證述
    ，均難為不利於被告麥玲鳳、杜水秋2 人之認定。又證人司
    光進與附表所示20位申請人，檢察官偵查後，以不能證明渠
    等申請補助有何「不法意圖」等理由而為不起訴處分，此有
    不起訴處分書在卷可佐（本院更(一)卷第209-215 頁），被告
    麥玲鳳、杜水秋2 人基於選民服務而為附表20位申請人代辦
    申請手續，公訴人既認附表申請人20人並無犯罪，復未能舉
    證被告麥玲鳳、杜水秋2 人有何與被告李義雄共犯圖利罪之
    犯意聯絡或行為分擔之證據，其2 人被訴共犯圖利罪，犯罪
    證據顯有不足（最高法院發回意旨(三)部分）。
  (五)本件高雄縣桃源鄉原住民申請管路灌溉設施補助乙事，既是
    立法委員高金素梅向農委會爭取而來，雖當時時值立法委員
    選舉期間，但上情既屬實情，則此乃其身為立法委員服務選
    民之事蹟，故被告2 人時為立法委員高金素梅南區服務處之
    秘書、聯絡人，將此事項告知選民，以求選民繼續支持，此
    乃事理之常。況如前述，立法委員高金素梅爭取此項補助計
    畫，其服務之對象係所有原住民，並非侷限於本件附表所列
    申請獲得補助之原住民，且申請補助之原住民是否得予獲得
    補助，仍須本補助計畫之執行機構實質審核、驗收。是被告
    杜水秋縱然有為如上之言詞，但其此舉動與本件附表所列申
    請獲准補助一情，並非基於對價關係。再者，第七屆立法委
    員選舉投票日係97年1 月12日（本院更(一)卷第217 頁），而
    附表申請人送件申請補助日則為96年2 月至同年6 月間，渠
    等申請補助日與選舉投票日相隔達半年以上，客觀上難認被
    告麥玲鳳、杜水秋2 人為選民之服務行為，有對價關係，此
    外，公訴人又未證明渠等間有何其他對價關係，自不能以賄
    選罪相繩。
  (六)本件公訴意旨所為訴訟上之證明，尚未達到通常一般之人均
    不會有任何懷疑，而得確信被告犯行之真實程度，自無從說
    服本院形成有罪之心證。此外，復查無其他積極證據足認被
    告2 人確有公訴人所指前揭犯行，被告2 人犯罪尚屬不能證
    明。
六、原審因而以不能證明被告麥玲鳳、杜水秋2 人犯罪，而為被
    告無罪之諭知，核無違誤；檢察官上訴意旨，猶執前詞，指
    摘原判決不當，為無理由，應予駁回。
據上論結，應依刑事訴訟法第368 條、第369 條第1 項前段、第
364 條、第299 條第1 項前段、第300 條，貪污治罪條例第6 條
第1 項第4 款、第8 條第2 項前段、第17條，刑法第11條、第21
3 條、第55條、第37條第2 項、第51條第5 款、第8 款，判決如
主文。
本案經檢察官王登榮到庭執行職務。
中    華    民    國   100    年    6     月    7     日
                  刑事第一庭    審判長法  官  周賢銳
                                      法  官  洪碩垣
                                      法  官  施柏宏
以上正本證明與原本無異。
如不服本判決應於收受本判決後10日內向本院提出上訴書狀，其
未敘述上訴理由者，並得於提起上訴後10日內向本院補提理由書
狀（均須按他造當事人之人數附繕本）「切勿逕送上級法院」。
中    華    民    國   100    年    6     月    7     日
                                      書記官  魏文常
附表
┌──┬────┬─────┬──────┬────┬────┬────┬────┐
│編號│ 姓 名  │ 申請地號 │違反法令補助│高雄農田│勘查核定│驗收報告│請款金額│
│    │        │          │之事實      │水利會收│表所載勘│書日期  │        │
│    │        │          │            │件日期  │查日期  │        │        │
├──┼────┼─────┼──────┼────┼────┼────┼────┤
│ 1  │ 宋明利 │高中段0282│驗收前未施作│96.2.15 │96.5.25 │96.9.19 │  7400  │
│    │        │地號      │，補助款核撥│        │        │        │        │
│    │        │          │後才施作，但│        │        │        │        │
│    │        │          │未依設計圖說│        │        │        │        │
│    │        │          │施作        │        │        │        │        │
├──┼────┼─────┼──────┼────┼────┼────┼────┤
│ 2  │ 謝玉利 │高中段0307│未施作      │96.2.15 │96.5.25 │96.9.19 │  3500  │
│    │        │地號      │            │        │        │        │        │
├──┼────┼─────┼──────┼────┼────┼────┼────┤
│ 3  │顏宋錦華│高中段0214│未施作      │96.2.15 │96.5.25 │96.9.19 │  11420 │
│    │        │地號      │            │        │        │        │        │
├──┼────┼─────┼──────┼────┼────┼────┼────┤
│ 4  │ 顏正利 │高中段0022│未施作      │96.2.15 │96.5.25 │96.9.19 │  57050 │
│    │        │地號      │            │        │        │        │        │
├──┼────┼─────┼──────┼────┼────┼────┼────┤
│ 5  │陳偉成、│高中段0180│以4 、5 年前│96.6.3  │96.9.28 │96.11.15│  11500 │
│    │余佳美  │-2地號    │之設施申請補│        │        │        │        │
│    │        │          │助          │        │        │        │        │
├──┼────┼─────┼──────┼────┼────┼────┼────┤
│ 6  │ 顏來福 │高中段0635│未施作      │96.2.15 │96.5.25 │96.9.19 │  54480 │
│    │        │地號      │            │        │        │        │        │
├──┼────┼─────┼──────┼────┼────┼────┼────┤
│ 7  │ 田金輝 │高中段0282│先行施作才申│96.6.3  │96.9.28 │96.11.15│  15670 │
│    │        │地號      │請補助，且未│        │        │        │        │
│    │        │          │依設計圖說施│        │        │        │        │
│    │        │          │作          │        │        │        │        │
├──┼────┼─────┼──────┼────┼────┼────┼────┤
│ 8  │ 林進雄 │高中段0525│同上        │96.6.3  │96.9.28 │96.11.15│  28520 │
│    │        │地號      │            │        │        │        │        │
├──┼────┼─────┼──────┼────┼────┼────┼────┤
│ 9  │顏駿逸  │高中段17地│同上        │96.6.12 │96.9.28 │96.11.15│  9290  │
│    │        │號        │            │        │        │        │        │
├──┼────┼─────┼──────┼────┼────┼────┼────┤
│ 10 │ 林春風 │高中段0310│驗收前未施作│96.2.15 │96.5.25 │96.9.19 │  44720 │
│    │        │地號      │，補助款核撥│        │        │        │        │
│    │        │          │後才施作，但│        │        │        │        │
│    │        │          │未依設計圖說│        │        │        │        │
│    │        │          │施作        │        │        │        │        │
├──┼────┼─────┼──────┼────┼────┼────┼────┤
│ 11 │田杜金財│高中段114 │先行施作才申│96.6.3  │96.9.28 │96.11.15│  51850 │
│    │、田斯帖│、186、18 │請補助，且未│        │        │        │        │
│    │        │6-2地號   │依設計圖說施│        │        │        │        │
│    │        │          │作          │        │        │        │        │
├──┼────┼─────┼──────┼────┼────┼────┼────┤
│ 12 │ 陳春和 │藤枝段132 │未施作      │96.2.15 │96.6.22 │96.9.19 │ 108440 │
│    │        │地號      │            │        │        │        │        │
├──┼────┼─────┼──────┼────┼────┼────┼────┤
│ 13 │ 吳進良 │勤合段0156│未施作      │96.2.15 │96.9.28 │96.11.15│  8550  │
│    │        │、105地號 │            │        │        │        │        │
├──┼────┼─────┼──────┼────┼────┼────┼────┤
│ 14 │葉杜梅瑩│寶山段157 │以94、95年之│96.2.15 │96.6.22 │96.9.19 │  56800 │
│    │        │號        │舊品申請補助│        │        │        │        │
│    │        │          │，且與設計圖│        │        │        │        │
│    │        │          │說不符      │        │        │        │        │
├──┼────┼─────┼──────┼────┼────┼────┼────┤
│ 15 │ 杜春福 │寶山段309 │以1 年前之舊│96.4.12 │96.6.22 │96.9.19 │  11330 │
│    │        │號        │品申請，且與│        │        │        │        │
│    │        │          │設計圖說不符│        │        │        │        │
├──┼────┼─────┼──────┼────┼────┼────┼────┤
│ 16 │ 陳慶文 │美蘭段0043│未施作      │96.2.15 │96.5.25 │96.9.19 │  10280 │
│    │        │地號      │            │        │        │        │        │
├──┼────┼─────┼──────┼────┼────┼────┼────┤
│ 17 │ 卓杜說 │寶山段0137│申請前先施作│96.6.12 │96.6.22 │96.9.19 │  8250  │
│    │        │地號      │，且未依設計│        │        │        │        │
│    │        │          │圖說施作    │        │        │        │        │
├──┼────┼─────┼──────┼────┼────┼────┼────┤
│ 18 │ 卓慶興 │寶山段0085│申請前先施作│96.6.12 │96.6.22 │96.9.19 │  23290 │
│    │        │地號      │，且未依設計│        │        │        │        │
│    │        │          │圖說施作    │        │        │        │        │
├──┼────┼─────┼──────┼────┼────┼────┼────┤
│ 19 │簡高三平│美蘭段0077│申請前先施作│96.2.15 │96.5.25 │96.9.19 │  17210 │
│    │        │地號      │，且未依設計│        │        │        │        │
│    │        │          │圖說施作    │        │        │        │        │
├──┼────┼─────┼──────┼────┼────┼────┼────┤
│ 20 │林彩娥  │寶山段6 地│未施作      │96.6.12 │96.6.22 │96.9.19 │  38030 │
│    │        │號        │            │        │        │        │        │
└──┴────┴─────┴──────┴────┴────┴────┴────┘
附錄本判決論罪法條
中華民國刑法第213條
公務員明知為不實之事項，而登載於職務上所掌之公文書，足以
生損害於公眾或他人者，處1 年以上7 年以下有期徒刑。
貪污治罪條例第6條第1項
有下列行為之一者，處 5 年以上有期徒刑，得併科新臺幣 3 千
萬元以下罰
金：
一  意圖得利，抑留不發職務上應發之財物者。
二  募集款項或徵用土地、財物，從中舞弊者。
三  竊取或侵占職務上持有之非公用私有器材、財物者。
四  對於主管或監督之事務，明知違背法令，直接或間接圖自己
    或其他私人不法利益，因而獲得利益者。
五  對於非主管或監督之事務，明知違背法令，利用職權機會或
    身分圖自己或其他私人不法利益，因而獲得利益者。